【裁判字號】    91,上,31
【裁判日期】    920311
【裁判案由】    侵權行為損害賠償
【裁判全文】
臺灣高等法院臺南分院民事判決  九十一年度上字第三一號  Ｊ
      上  訴  人    甲  ○  ○.
      訴訟代理人    林  重  仁    律師
      被上  訴人    山美營造工程股份有限公司
      法定代理人    丙  ○  ○.
      訴訟代理人    陳  亦  奇（即陳鎮）    律師
      複代  理人    乙  ○  ○.
右當事人間請求侵權行為損害賠償事件，上訴人對於中華民國九十年十二月十二日臺
灣雲林地方法院第一審判決（八十九年度訴字第四一六號）提起上訴，本院判決如左
：
      主      文
上訴駁回。
第二審訴訟費用由上訴人負擔。
      事      實
甲、上訴人方面：
  一、聲明：求為判決：
（一）原判決不利於上訴人部分廢棄。
（二）右開廢棄部分，被上訴人應再給付上訴人新台幣（下同）一百三十二萬三千二
      百九十九元，及自民國（下同）八十九年八月十七日起至清償日止，按年息百
      分之五計算之利息。
  二、陳述：除與原判決記載相同者，予以引用外，補稱：
（一）本件原審判決依財團法人中華科技經濟鑑測中心（以下簡稱中華科技中心）及
      宏昱保險公證人有限公司所鑑定之修復費用，並扣除原審判決附表編號2.地坪
      磁磚、編號3.牆壁磁磚、編號11.彈簧床墊、編號屏風一式後，認定上訴人請
      求回復原狀之必要費用為四十七萬四千三百四十一元；再扣除上訴人已受領之
      四十四萬五千六百六十八元，是以上訴人得請求被上訴人給付之損害賠償金額
      為二萬八千六百七十三元，固非無見。
（二）原審判決附表編號1.、4.至10.、12.至、部分，上訴人主張請求回復原狀所
      必要之費用，皆經廠商實際估價；原審卻以中華科技中心報告書所列之鑑定價
      格做為回復原狀所必要費用之依據，且其鑑定價格過低，上訴人實難以甘服。
（三）原審判決附表編號2.地坪磁磚、3.牆壁磁磚部分，原審曾至現場勘驗並有卷內
      照片可參，由其損害狀況及損害發生期日，足以辨識並非因八十八年九月二十
      一日地震所造成。惟原審以「該地坪及牆壁磁磚究係因九二一地震，抑或系爭
      工程施工震動致生龜裂，尚非無疑，且原告復未能舉證以證明前述損害，確係
      因被告施行系爭工程不當所致，其此部分之主張洵屬無據」為由，率爾將該二
      項損害排除於被上訴人賠償範圍之外，似有未合。另編號11.彈簧床墊部分，上
      訴人放棄上訴，併此敘明。
（四）又原審判決附表編號之屏風一式，在八十八年九月二十一日地震之後尚完整
      無缺，確因被上訴人承攬雲林縣斗六市中山國寶三期大樓拆除工程施工不慎，
      以致造成傾倒受損。至於傾倒原因則係因施工所造成之震動所致，或因落石擊
      中或重物落地後之滾動或所造成之震動所致，因非上訴人親眼所見，上訴人無
      法肯定。原審以該屏風頂端未受損為由，認其損害之發生與被上訴人之侵權行
      為間無相當因果關係，其認事用法過於率斷，實難令上訴人心悅誠服。又上開
      屏風係上訴人於八十七年三月間以四十五萬元購進，有卷內單據可資為證，上
      訴人就該屏風請求賠償四十五萬元，應屬合理。
（五）另原審判決附表編號屋頂部分，該損壞業已修復，上訴人所支出之修復金額
      為三十萬五千三百五十元；而宏昱保險公證人有限公司（以下簡稱宏昱公司）
      鑑定之金額為二十二萬四千八百一十元，中華科技中心鑑定金額卻僅有五萬三
      千五百元；顯見中華科技中心之鑑定價格過於簡略以致於價格偏低，且與恢復
      原狀之價格顯不相當。至台灣省建築師公會之鑑定報告書詳列損害復原所需工
      程項目、單位、數量及單價，總價為三十一萬零一百一十元，則與上訴人自行
      修復之價格相當，是上訴人之請求金額應屬合理。
（六）本件上訴人於原審請求賠償之金額為一百三十八萬六千九百六十一元，扣除原
      審判決給付之二萬八千六百七十三元及編號11.之三千元後，尚有一百三十五萬
      五千二百八十八元，因此上訴人請求被上訴人再給付上開金額。然而，依台灣
      省建築師公會之損害復原鑑定報告書，除原審判決附表編號11.之彈簧床墊（上
      訴人未上訴）及編號之玉石屏風外，損害復原所需費用為一百三十五萬二千
      四百元，倘加上玉石屏風四十五萬元，總金額為一百八十萬二千四百元；扣除
      上訴人已受領之四十四萬五千六百六十八元及原審判決被上訴人應給付之二萬
      八千六百七十三元後，餘額為一百三十二萬八千零五十九元，再扣除編號部
      分屋頂上由上訴人自行修復金額與鑑定價格之間之差額四千七百六十元（即23
      0000＋28800＋22800＋20040＋8470＝310110， 000000－000000＝4760），被
      上訴人應再給付上訴人一百三十二萬三千二百九十九元，爰將上訴所請求金額
      減縮為一百三十二萬三千二百九十九元。
  三、證據：除援用於原審所提之證據外，並聲請本院將上訴人所主張受損之如附表
      所載之物，送由「台灣省建築師公會」鑑定回復原狀所必要之費用金額。
乙、被上訴人方面：
  一、聲明：求為判決：駁回上訴。
  二、陳述：除與原判決記載相同者，予以引用外，補稱：
（一）兩造於原審合意選定「財團法人中華科技經濟鑑測中心」為鑑定人，並經該中
      心完成八十九年十二月二十八日（）執中字第一○○○二號「財物損失研究
      報告書」之鑑定報告；嗣本件復經  鈞院送「台灣省建築省建築師公會」鑑定
      ，該公會並作成「雲林縣斗六市○○街八號房屋損害復原鑑定報告書」之鑑定
      報告；茲經被上訴人細繹二份鑑定報告後，對於「台灣省建築師公會」作成之
      鑑定結果實難甘服，本件應以原審委託之中華科技中心所為之之鑑定結果較值
      採憑。
（二）原審之鑑定人即中華科技中心，係兩造合意選定之鑑定人，自應受其鑑定意見
      之拘束。揆諸「當事人間以合意就特定訴訟標的所為關於如何確定事實，或以
      何種方法確定事實之證據方法，謂之證據契約。例如約定：關於一定事實，須
      提出一定之證據，始有其證據價值；關於一定事實，不問是否符合真實，均須
      承認而不得爭執；火災、海難等一定損害發生之原因或損害額之算定，須以一
      定第三人之鑑定為準；關於非明文規定的舉證責任之變更等。凡契約內容於公
      益無妨害，且當事人原有自由處分之權限者，均應承認其為有效」之最高法院
      八十八年度台上字第一一二二號判決意旨所示法律見解；足稽合意選定鑑定人
      係屬「證據契約」，合意選定之當事人即應受鑑定意見拘束，就一定損害發生
      之原因或損害額之算定，不得再有所爭執。否則即會造成延宕訴訟形成程序費
      用，徒增紛爭，又不能解決兩造爭議。是以兩造自均應受原審鑑定人「財團法
      人中華科技經濟鑑測中心」鑑定意見之拘束。
（三）至於「台灣省建築師公會」之鑑定報告關於鑑定標的物損害明細表所列之各項
      損害，與被上訴人之侵權行為間是否具有相當之因果關係乙節，並未分別詳予
      明確判斷；即率將之歸諸被上訴人之侵權行為所致，顯然不當。較諸「財團法
      人中華科技經濟鑑測中心」之鑑定報告已就各項損害與被上訴人侵權行為間之
      因果關係均詳予評估鑑定以觀，其鑑定當較為嚴謹公正，顯較可採憑甚明。
（四）再者，本件迄今共計有三份鑑定報告，其中應以宏昱公司之「中山國寶拆除工
      程鄰屋受損案修復鑑價」或中華科技中心完成之「（）執中字第一○○○二
      號『財物損失研究報告書』之鑑定報告」較可採憑，蓋本件不論起訴前之宏昱
      公司擔任鑑定人或原審之鑑定人中華科技中心，均係上訴人同意下，才選任該
      機構為鑑定人，且上訴人甚至於宏昱公司之鑑定程序簽名認可，足證上揭鑑定
      人係經兩造合意選任。因此宏昱公司或原審時之鑑定人中華科技中心既係兩造
      合意選定之鑑定人，自應受其鑑定意見之拘束。
（五）另宏昱公司鑑測結果認修復費用為四十四萬五千六百八十七．四元；中華科技
      中心鑑測結果認鑑定總價為四十五萬五千一百四十元，兩者甚為接近；且因該
      二次鑑定時點距損害發生時點較為接近，當然較符損害發生時之情形。
（六）此外，細繹台灣省建築師公會之鑑定報告鑑定標的物損害明細表所列各項損害
      ，其均以新品計算其回復原狀之費用金額，亦有未洽，因：
    (1)按「損害賠償之目的，在使被害人回復害發生前之原狀，非使被害人因此更受
      利益，故被害人因損害所受賠償金額中應扣除所得之利益，以酌定損害賠償之
      範圍」，此有最高法院七十九年度台上字第二三九二號判決可稽，而民法第二
      百十六條之一亦定有明文。
    (2)次按「機車修理費三千三百二十元雖已提出收據及經證人張榮治結證在卷，惟
      該車僅六成新，機件已有消耗，重換新品之後，性能較前為佳，其所受利益應
      予扣除，即修理費僅能按六成計算」，亦有最高法院六十七年度台上字第一五
      ○五號判決可參。
    (3)「台灣省建築師公會」於本件之鑑定，除有就損害明細所列各項與被上訴人之
      行為間是否有因果關係未予鑑定已有不當外，另就復原損害之費用竟均以新品
      計算，揆諸最高法院前述判決見解，亦有未洽，益徵其鑑定意見實不足採憑。
（七）「損害賠償，除法律另有規定或契約另有訂定外，應以填補債權人所受損害及
      所失利益為限。所謂所受損害，即現存財產，因損害事實之發生而減少，屬積
      極損害。所失利益，即新財產之取得，因損害事實之發生而受妨害，屬消極的
      損害」，最高法院七十七年度台上字第二四四五號判決可稽；亦即損害賠償係
      以填補被害人實際所受損害為限。是以倘回復原狀之費用遠遠高於被害人所受
      之實際損害，則應以被害人實際所受損害之價值為其損害範圍；否則強令加害
      人負擔高額之回復原狀費用，以回復低微之損害，顯有違社會經濟之價值。故
      上訴人之主張，亦有濫用權利之虞。
  三、證據：除援用於原審所提之證據外，補提華南產物保險股份有限公司之營造綜
      合保險單、「財團法人中華科技經濟鑑測中心」之鑑定報告第一一至第一三頁
      各一份及「台灣省建築師公會」鑑定報告節本三份（以上均為影本）為證。
丙、本院依職權依上訴人之聲請將本件上訴人所主張受損之如附表所載之物，囑由兩
    造合意之「台灣省建築師公會」鑑定回復原狀所必要之費用金額。
      理      由
一、按訴之變更、追加，非經他造同意，不得為之；但第二百五十五條第一項第二款
    至第六款情形，不在此限；又訴之變更、追加他訴，於擴張或減縮應受判決事項
    之聲明行為無礙；民事訴訟法第四百四十六條第一項及第二百五十五條第一項第
    三款分別定有明文參照。本件上訴人於原審起訴時係請求被上訴人應給付上訴人
    一百三十八萬六千九百六十一元，及自八十九年八月十七日起至清償日止，按年
    息百分之五計算之利息；嗣上訴本院而於本院審理時，上訴人減縮請求被上訴人
    應給付上訴人一百三十二萬三千二百九十九元，及自八十九年八月十七日起至清
    償日止，按年息百分之五計算之利息；此係屬民事訴訟法第二百五十五條第一項
    第三款所謂減縮應受判決事項之聲明，且被上訴人亦無異議，而為本案之言詞辯
    論，揆諸前揭之說明，自屬無礙（最高法院五十三年度台上字第九四三號判例參
    照），合先敘明。
二、本件上訴人起訴主張：緣被上訴人前向行政院公共工程委員會承攬坐落雲林縣斗
    六市「中山國寶」三期大樓拆除工程（以下簡稱系爭工程），詎被上訴人於實施
    系爭工程時，本應注意採取必要之安全措施，以避免損及鄰房，而依當時之情形
    ，亦無不能注意之情事；竟疏未注意加以防範，而於八十九年二、三月間因施工
    不慎，致落石擊穿上訴人所有之門牌號碼為雲林縣斗六市○○路八十號房屋（以
    下簡稱系爭房屋）之鐵皮屋頂、木造天花板多處；嗣因又遇下雨，造成上訴人所
    有如起訴狀附表所列項目物品之損害，總計其回復原狀所必要之費用共一百八十
    三萬二千六百四十九元。期間經上訴人多次口頭催告被上訴人應回復其損害之原
    狀，惟均未獲置理；至八十九年八月四日，被上訴人始依宏昱公司所鑑定之修復
    費用，向臺灣雲林地方法院提存所提存四十四萬五千六百八十八元，以資賠償上
    訴人之部分損失，至其餘之一百三十八萬六千九百六十一元，被上訴人迄今仍拒
    不賠償上訴人。爰本於侵權行為損害賠償請求權之法律關係，求為判命被上訴人
    應給付上訴人一百三十八萬六千九百六十一元，及自起訴狀繕本送達之翌日起至
    清償日止，按年息百分之五計算遲延利息之判決等語（原審判決被上訴人應給付
    上訴人二萬八千六百七十三元，及自八十九年八月十七日起至清償日止，按年息
    百分之五計算遲延利息；而駁回上訴人其餘之請求。嗣上訴人就其受敗訴部分不
    服而提起上訴，至被上訴人就其敗訴部分則未提起上訴）。
三、被上訴人則以：原審之鑑定人即中華科技中心，係兩造合意選定之鑑定人，自應
    受其鑑定意見之拘束；因合意選定鑑定人係屬「證據契約」，合意選定之當事人
    即應受鑑定意見拘束，就一定損害發生之原因或損害額之算定，不得再有所爭執
    ；否則即會造成延宕訴訟形成程序費用，徒增紛爭，又不能解決兩造爭議。至於
    台灣省建築師公會之鑑定報告關於鑑定標的物損害明細表所列之各項損害，與被
    上訴人之侵權行為間是否具有相當之因果關係乙節，並未分別詳予明確判斷；即
    率將之歸諸被上訴人之侵權行為所致，顯然不當。況細繹台灣省建築師公會之鑑
    定報告鑑定標的物損害明細表所列各項損害，其均以新品計算其回復原狀之費用
    金額，亦有未洽。另回復原狀之費用倘遠高於被害人所受之實際損害，則應以被
    害人實際所受損害之價值為其損害範圍；否則強令加害人負擔高額之回復原狀費
    用，以回復低微之損害，顯有違社會經濟之價值，亦有濫用權利之虞等語，資為
    抗辯。
四、按因故意或過失，不法侵害他人之權利者，負損害賠償責任；又不法毀損他人之
    物者，被害人得請求賠償其物因毀損所減少之價額；而負損害賠償責任者，除法
    律另有規定或契約另有訂定外，應回復他方損害發生前之原狀；且債權人得請求
    支付回復原狀所必要之費用，以代回復原狀；另應回復原狀者，如經債權人定相
    當期限催告後，逾期不為回復時，債權人得請求以金錢賠償其損害；如不能回復
    原狀或回復顯有重大困難者，應以金錢賠償其損害；民法第一百八十四條第一項
    前段、第一百九十六條、第二百十三條第一、三項、第二百十四條及第二百十五
    條分別定有明文。次按侵權行為損害賠償之請求權，除須有損害之發生及責任原
    因之事實外，並以二者之間有相當因果關係為其成立要件；故侵權行為賠償損害
    之訴訟，原告須先就上述成立要件為相當之證明，始能謂其請求權存在。又所謂
    相當因果關係，係指依經驗法則，綜合行為當時所存在之一切事實，為客觀之事
    後審查，認為在一般情形上，有此環境，有此行為之同一條件，均發生同一之結
    果者，則該條件即為發生結果之相當條件，亦即行為與結果即有相當之因果關係
    。反之，若在一般情形上，有此同一條件存在，而依客觀之審查，認為不必皆發
    生此結果者，則該條件與結果並不相當，不過為偶然之事實而已，其行為與結果
    間即無相當因果關係（最高法院四十八年度台上字第四八一號判例及同院八十七
    年度台上字第一五四號判決參照）。末按民事訴訟如係由原告（即上訴人）主張
    權利者，應先由原告負舉證之責，若原告先不能舉證，以證實自己主張之事實為
    真實，則被告（即被上訴人）就其抗辯事實即令不能舉證，或其所舉證據尚有疵
    累，亦應駁回原告之請求。又原告（即上訴人）對於自己主張之事實（即起訴事
    實）已盡證明之責後，被告（即被上訴人）對其主張，如抗辯其不實，並提出新
    事實而為反對之主張者，則原告對其反對之主張，亦應負證明之責，此乃舉證責
    任分擔之原則；而原告於抗辯事實若無確實證明方法或僅以空言爭執者，當然認
    定其抗辯事實之非真正，而應為原告不利益之裁判（最高法院十七年度上字第九
    一七號、同院十八年度上字第二八五五號判例及同院七十二年度台上字第一○三
    六號、同院七十四年度台上字第二一四三號判決意旨參照）。
五、查上訴人主張被上訴人前向行政院公共工程委員會承攬系爭工程，詎因被上訴人
    於實施系爭工程期間，即於八十九年二、三月間因施工致落石擊穿上訴人所有系
    爭房屋之鐵皮屋頂、木造天花板多處，造成上訴人所有如附表所列項目物品之損
    害；另被上訴人於八十九年八月四日曾依宏昱公司所鑑定之修復費用，向臺灣雲
    林地方法院提存所提存四十四萬五千六百八十八元，以資賠償上訴人損失之事實
    ，固據上訴人於原審及本院審理時陳述在卷，並有其提出之照片共七十五張及臺
    灣雲林地方法院提存所八十九年度存字第六一二號提存通知書影本一份在卷可參
    （原審卷第十、一八○至二○○頁），且為被上訴人於原審及本院審理時所不爭
    執，而屬真實。
六、惟上訴人另主張被上訴人前向行政院公共工程委員會承攬系爭工程後，因被上訴
    人於實施系爭工程時，本應注意採取必要之安全措施，以避免損及鄰房，而依當
    時之情形，亦無不能注意之情事；竟疏未注意加以防範，而於八十九年二、三月
    間因施工不慎，致落石擊穿上訴人所有系爭房屋之鐵皮屋頂、木造天花板多處；
    嗣因又遇下雨，造成上訴人所有如附表所列項目物品之損害，總計其回復原狀所
    必要之費用共一百八十三萬二千六百四十九元。期間雖經上訴人多次口頭催告被
    上訴人應回復其損害之原狀，惟均未獲置理；遲至八十九年八月四日，始由被上
    訴人向臺灣雲林地方法院提存所提存四十四萬五千六百八十八元，以資賠償上訴
    人之部分損失，至其餘之一百三十八萬六千九百六十一元（惟上訴人於本院已減
    縮為一百三十二萬三千二百九十九元），被上訴人迄今仍拒不賠償上訴人之事實
    ，固亦據上訴人於原審及本院審理時陳述在卷，並有其所提出之前揭照片共七十
    五張、報價單及估價單影本共六張及標的物工程修復費用表影本一紙為證（原審
    卷第二十至二十六頁）。惟此則為被上訴人所堅決否認，並為前揭情詞之抗辯；
    且查：
（一）本件上訴人主張被上訴人於前述實施系爭工程期間，即於八十九年二、三月間
      ，本應注意採取必要之安全措施，以避免損及鄰房，而依當時之情形，亦無不
      能注意之情事；竟疏未注意加以防範，致落石擊穿上訴人所有系爭房屋之鐵皮
      屋頂、木造天花板多處，造成上訴人所有如附表編號一、四至九、十二至十八
      、二十五至二十六等項目物品受有損害之事實，已據上訴人於原審及本院審理
      時陳述在卷，並有其提出之前揭照片共六十五張在卷可參，且為被上訴人於原
      審及本院審理時所不爭執，自屬真實。
（二）又上訴人主張如附表所示編號十之單人床、十九至二十二等項目之展示場電視
      櫃、小孩房衣櫃、小孩房書桌及塑膠地板，均因上訴人所有系爭房屋之鐵皮屋
      頂、木造天花板遭落石擊穿，致因雨天泡水而受有損害之事實，亦據上訴人於
      原審及本院審理時陳述在卷，有其提出之前揭照片七張在卷可參（原審卷第一
      九五至一九七頁），並經原審於八十九年十一月二十一日會同兩造至現場勘驗
      屬實，且制有勘驗筆錄一份在卷可參（原審卷第七十二至七十五頁）；而按依
      當時系爭房屋鐵皮屋頂及木造天花板遭落石擊穿致破損位處與其散佈之範圍（
      見台灣省建築師公會鑑定報告書附件(四)之３屋頂平面圖）予以比對，前揭物品
      所置空間（即臥室）確實在遭落石擊穿致破損位處之週圍，若未及時修繕，則
      遇雨天將傾入大量雨水，則為社會上一般稍具常識者所知悉；而如附表所示編
      號十之單人床、編號二十之展示場電視櫃、編號二十一之小孩房衣櫃及編號二
      十二之小孩房書桌，均屬木製品，究其木料材質之性質極易因漬水而生損壞至
      為明確；至編號十九之塑膠地板若遇水，將因之影響其膠質附著地面之功能，
      而需拆除重新舖設，則亦為社會上一般稍具常識者所知悉；因之，上訴人主張
      如附表所示之前揭展示場電視櫃等物品已因被上訴人施工不慎，致其所有系爭
      房屋屋頂遭落石擊穿，因雨天泡水而受有損害等語，尚非虛妄，應堪採信。且
      該等物品之受損與被上訴人施工不慎（即侵權行為）間具有相當因果關係，亦
      堪認定。從而上訴人此部分之主張，自屬有據。
（三）被上訴人雖辯稱：系爭採光罩非上訴人所有云云，惟查本件系爭房屋確為上訴
      人所有，已為被上訴人所不爭執；而附表所示編號二十三之採光罩係設置在系
      爭房屋左側之樑柱及鐵皮上，則有上訴人所提出之照片一張在卷可參（見原審
      卷第一八一頁反面下方照片），且為被上訴人於本院審理時所不爭執；而按動
      產因附合而為不動產之重要成分者，不動產之所有人，取得動產所有權，民法
      第八百十一條已定有明文。則依前所述，該採光罩既因附合於上訴人所有之不
      動產而成為系爭房屋之重要成分，上訴人當已取得該採光罩之所有權，自不因
      日後該採光罩已因毀損拆除受何影響，應堪認定。是以被上訴人前揭所辯，尚
      不足採。且該採光罩之受損確係因被上訴人之施工不慎所造成，則為被上訴人
      於本院審理時所不爭執，易言之，該等物品之受損與被上訴人施工不慎（即侵
      權行為）間具有相當因果關係。從而上訴人此部分之主張，亦屬有據。
（四）另經本院核勘如附表編號二所示之地坪磁磚（包括一樓騎樓、廚房及倉庫）及
      編號三所示之牆壁磁磚（一樓廚房），究其實際所生之損害乃地坪磁磚呈龜裂
      、牆壁磁磚呈一破洞之情形，有上訴人所提出之前揭照片十張（原審卷第一八
      三至一八五頁）及中華科技中心報告書內附之照片十三至二十二號在卷可參；
      而系爭房屋乃緊臨九二一地震災區之中山國寶大樓，有上訴人所提出之照片五
      張可證，且為上訴人所不爭執，則衡諸常理，系爭房屋於歷經八十八年九月二
      十一日所發生之地震時，必同受到強烈幅度之土質震動，而發生龜裂之情況；
      另經本院核閱台灣省建築師公會鑑定報告書附件(四)之３屋頂平面圖以觀，本件
      落石擊穿上訴人所有系爭房屋之鐵皮屋頂、木造天花板之落點處乃在系爭房屋
      西南及正西邊緣等角落，而破裂之系爭地坪磁磚及牆壁磁磚乃位處在系爭房屋
      東北、正中央及北邊屋外騎樓處；依二者間之落點及損害位置互相對照，衡情
      顯然有議，且與事理有違；且依物理原理，若該等地坪磁磚係因系爭房屋鐵皮
      屋頂及木造天花板遭落石擊穿重擊地面所致，則於系爭地坪磁磚上應有落石擊
      地時所造成之裂開點，或甚至呈破凹洞方是；惟經本院核勘如附表編號二所示
      之地坪磁磚上之裂痕，卻呈一線條式裂痕；至牆壁磁磚乃與地面成一垂直狀，
      若遭遇由上而下之落石，依其與落石間之行徑乃平行線，且牆壁磁磚下方亦無
      遭落石擊穿重擊之情況以察，當不致呈破洞之現象；亦即均與遭落石擊穿重擊
      地面所致之情況有違；因之，系爭編號二及三所示之地坪與牆壁磁磚所現之龜
      裂損害，究係因「九二一地震」，抑或系爭工程施工時震動致生龜裂，尚非無
      疑；此外上訴人又無法提出其他確切之證據足資證明前揭損害確係因被上訴人
      施行系爭工程不當所致，或供本調查以實其說；從而上訴人此部分之主張尚不
      能採為有利於其之認定。
（五）至上訴人主張如附表所示編號二十四之屏風一式係被掉落之水泥磚擊中，致其
      上玉石鑲鑄之天鵝頭、仕女頭及手已斷裂，屏風亦因倒地分離，玉石表面產生
      模糊云云，並提出照片三張為證（原審卷第二○○頁）；惟此非僅為被上訴人
      所堅決否認，且按衡諸常理，若系爭屏風係遭由上而下之落石擊中倒地，則屏
      風之項端或上沿當會有受損之情況產生；惟經本院核勘檢視卷內照片所示，系
      爭屏風之頂端並無受損之情形，已與常理有違；而系爭屏風一式並非陳列於系
      爭房屋之西邊或南邊（即非臥室或儲藏室），且經本院核閱中華科技中心報告
      書內所附之台灣省建築師公會鑑定報告書附件(四)之３屋頂平面圖以觀，本件落
      石擊穿上訴人所有系爭房屋之鐵皮屋頂、木造天花板之落點處乃在系爭房屋西
      南及正西邊緣等角落，已如前述；則由前述屏風受損部位及落石落地時擊中之
      位置點等為客觀上觀察，應不可能對於系爭屏風造成損害；且由系爭房屋屋頂
      所顯現之破洞寬度（圓周）以觀（見中華科技中心報告書內附之照片一至三號
      ），被上訴人因施工不慎所墜落石頭擊中系爭房屋地板時所形成之震動強度當
      不致引起系爭屏風之傾斜倒地；易言之，尚難認其損害之發生與被上訴人之施
      工不慎（即侵權行為）間具有相當因果關係。此外，上訴人又無法提出其他確
      切之證據足資證明前揭損害確係因被上訴人施行系爭工程不當所致，或供本調
      查以實其說；從而上訴人此部分之主張仍不能採為有利於其之認定。
（六）依前所述，本件上訴人所有之物品因被上訴人施工不慎，致其所有系爭房屋鐵
      皮屋頂及木造天花板遭落石擊穿，而因之遭受損害者即為如附表所示編號一、
      四至十、十二至二十三、二十五至二十六等項目物品。至如附表所示編號二、
      三、十一及二十四等物品之損害，經本院依一般經驗法則、物理現象原理，綜
      合行為當時所存在之一切事實，而為客觀之事後審查，認在一般情形上，縱有
      被上訴人之過失行為存在，不必皆會發生此損害；亦即被上訴人之過失行為（
      施工不慎）與該等結果之發生（即物品之受損）間並無相當因果關係，均堪認
      定。
（七）再者，被上訴人雖另辯稱：上訴人未依法先行催告，且損害賠償時應依標的物
      折舊率計算被害人實際所受損害之金額云云。惟按不法毀損他人之物者，被害
      人得請求賠償其物因毀損所減少之價額；又負損害賠償責任者，除法律另有規
      定或契約另有訂定外，應回復他方損害發生前之原狀；第一項情形，債權人得
      請求支付回復原狀所必要之費用，以代回復原狀；另應回復原狀者，如經債權
      人定相當期限催告後，逾期不為回復時，債權人得請求以金錢賠償其損害，不
      能回復原狀或回復顯有重大困難者，應以金錢賠償其損害；再者，修正之民法
      第二百十三條第三項之規定，於民法債編修正施行前因負損害賠償責任而應回
      復原狀者，亦適用之；民法第一百九十六條、第二百十三條第一項及第三項、
      第二百十四條、第二百十五條及民法債編施行法第十二條分別定有明文。次按
      物被毀損時，被害人除得依民法第一百九十六條之規定請求賠償外，並不排除
      民法第二百十三條至第二百十五條之適用；依民法第一百九十六條請求賠償物
      被毀損所減少之價額，得以修復費用為估定之標準（因其具交易價格，若修復
      費用超過受損物品當時未受損時之市價，應以修復費用為最低之賠償標準），
      但以必要者為限（例如：修理材料以新品換舊品，應予折舊）。從而，物被毀
      損時，損害賠償請求權人得選擇依民法第一百九十六條之規定，請求加害人賠
      償其物因毀損所減少之價額；亦得選擇依民法第二百十三條第一項，請求加害
      人回復該物損害發生前之原狀，於定相當期限催告後，逾期不為回復或不能回
      復原狀或回復顯有重大困難時，得請求以金錢賠償其損害；或選擇依民法第二
      百十三條第三項，請求加害人支付回復原狀所必要之費用，以代回復原狀。末
      按回復原狀者，係指回復物之通常效用而言，與該物損壞前之價值無關，被害
      人於依民法第二百十三條第三項請求時，如能證明請求加害人支付者，確為回
      復物之通常效用所必要之費用，即得請求賠償，自無所謂折舊之問題。而本件
      上訴人係逕依民法第二百十三條第三項請求被上訴人支付回復原狀所必要之費
      用，已如前述，則揆諸前揭法條及說明，自無庸定期催告及於認定損失賠償金
      額時斟酌扣除折舊之問題。是以被上訴人前揭所辯，尚不足採。
（八）末者，原審及本院於審理時曾就上訴人所主張請求被上訴人支付回復原狀所必
      要之費用，分別囑由「中華科技中心」及「台灣省建築師公會」為鑑定，已如
      前述；而此姑不論原審之鑑定人即中華科技中心，係兩造合意選定之鑑定人，
      則揆諸當事人間以合意就特定訴訟標的所為關於如何確定事實，或以何種方法
      確定事實之證據方法，謂之證據契約。例如約定：關於一定事實，須提出一定
      之證據，始有其證據價值；關於一定事實，不問是否符合真實，均須承認而不
      得爭執；火災、海難等一定損害發生之原因或損害額之算定，須以一定第三人
      之鑑定為準；關於非明文規定的舉證責任之變更等。凡契約內容於公益無妨害
      ，且當事人原有自由處分之權限者，均應承認其為有效（最高法院八十八年度
      台上字第一一二二號判決意旨參照）以察，合意選定之當事人即應受該鑑定意
      見之拘束，亦即就一定損害發生之原因或損害額之算定，不得再有所爭執。且
      經本院細閱台灣省建築師公會所為之鑑定報告內容，其僅係就上訴人所主張遭
      受損害之如附表所示之物品為修復費用之計算說明，惟就損害明細所列各項與
      被上訴人之施工行為間究是否具有相當因果關係，則未分別詳予明確判斷。而
      「中華科技中心」所出具之鑑定報告書，則除就上訴人所主張遭受損害之如附
      表所示之物品為回復原狀所必需之費用為詳細之計算說明外，復就各項損害與
      被上訴人之侵權行為間是否具相當因果關係，均詳予評估鑑定；顯然其鑑定當
      較為嚴謹、公正及客觀，同時鑑定時間與損害發生時點較為接近，當然較符損
      害發生時之情形。因之本院認就上訴人所主張請求被上訴人支付回復原狀所必
      要費用之嚇計，厥以囑由「中華科技中心」所為之鑑定報告書內容，較為可採
      併符公平之原則。
七、綜上所述，本件上訴人本於侵權行為損害賠償請求權之法律關係，得向被上訴人
    請求賠償之金額，依中華科技中心所為之鑑定報告書所載，前揭物品回復原狀之
    修復費用已經鑑定為四十五萬五千一百四十元，有中華科技中心報告書一份在卷
    可參；而據該報告書內容所載，除前述附表所示編號十單人床（小孩房）之損害
    ，本院認與系爭工程施工不當具有相當因果關係，及附表所示編號十四之零星與
    其他工資、編號十五之運棄費用等，仍應認屬回復原狀所必要之費用而予算入外
    ；就其餘部分，該報告書均已詳載價值分析及物品之數量、規格、單價、總價及
    因果關係等鑑析意見可供參酌，且具有相當之專業性、客觀性及公正性，自堪足
    採信。是以本院審酌前述中華科技中心報告書所鑑定之修復費用，並扣除其所估
    算之如附表編號二、三、十一項目（即地坪磁磚、牆壁磁磚與未經上訴之小孩房
    之彈簧床墊）之修復費用六千七百四十元（即 3200＋540＋3000＝6740），再斟
    酌宏昱公司所鑑定之如附表編號十四、十五項目（即零星與其他工資、運棄費用
    ）之費用共計二萬五千九百四十一元（即17294＋8647＝25941），應認本件上訴
    人向被上訴人請求回復原狀之必要費用於四十七萬四千三百四十一元（即000000
    －0000＋25941 ＝474341）之範圍內，尚於法有據。又上訴人已於八十九年八月
    十六日向原審法院提存所領取被上訴人提存之四十四萬五千六百六十八元，則為
    上訴人所不爭執，因之在其受領之範圍內，當認被上訴人已為清償，致此部分債
    之關係消滅；從而本件上訴人得向被上訴人請求給付之損害賠償金額於二萬八千
    六百七十三元（即000000－000000＝28673），及自八十九年八月十七日起至清
    償日止，按年息百分之五計算法定遲延利息之範圍內，為有理由，應予准許。至
    逾此部分之請求即一百三十五萬八千二百八十八元，即屬無據，應予駁回；且上
    訴人就此部分所為假執行之聲請亦失所附麗，應併予駁回。原審就此部分為上訴
    人敗訴之判決，及駁回其假執行之聲請，於法並無不合。上訴人就此部分上訴意
    旨指摘原判決不當，求予廢棄改判准如上訴聲明之請求，為無理由，應予駁回。
八、又本件待證事實已臻明確，原告其餘攻擊防禦方法及舉證，對判決之結果已不生
    影響，爰不一一詳為審酌，附此敘明。
九、據上論結，本件上訴為無理由，依民事訴訟法第四百四十九條第一項、第七十八
    條，判決如主文。
中      華      民      國    九十二    年      三      月    十一      日
                                    臺灣高等法院臺南分院民事第一庭
~B1審判長法官  王    惠    一
~B2      法官  蘇    清    恭
~B3      法官  張    世    展
右為正本係照原本作成。
如對本判決上訴，須於判決送達後二十日內向本院提出上訴狀，未表明上訴理由者，
應於上訴後二十日內向本院提出理由書。
中      華      民      國    九十二    年      三      月    十二      日
~B法院書記官  廖    英    琇


司法院資訊處製作；財團法人民間司法改革基金會備份。
